【裁判字號】    89,上訴,2219
【裁判日期】    900913
【裁判案由】    偽造文書
【裁判全文】
臺灣高等法院刑事判決                          八十九年度上訴字第二二一九號
    上  訴  人
    即  被  告  乙○○
    選任辯護人  黃秋雄
右上訴人因偽造文書案件，不服臺灣桃園地方法院八十八年度訴字第三五一號，中華
民國八十九年五月十七日第一審判決（起訴案號：臺灣桃園地方法院檢察署八十七年
度偵字第八六四號）提起上訴，本院判決如左：
    主  文
原判決撤銷。
乙○○無罪。
    理  由
一、本件公訴意旨略指：被告乙○○係憶弘國際有限公司（下稱憶弘公司）負責人，
    其於如附表一至附表七所示之時間，進口如附表一至附表七所示載有電腦軟體之
    貨物時，明知國外出貨廠商之原始發票上所載貨物價格與其用以向財政部台北關
    稅局所申報之發票不同，且國外出貨廠商之原始發票並未區分硬體實質成本與軟
    體設計成本（MATERIAL COST/SOFTWARE DEDIGN COST），其竟基於概括犯意，以
    與國外出貨廠商之原始發票不同之在美國不詳處所，由不詳之人所偽造之屬私文
    書及原始會計憑證性質之發票（涉及商業會計法第七十一條第一款之犯罪不在我
    法權管轄範圍內），其上虛列進口貨物之價格，並擅將進口貨物之硬體實質成本
    與軟體設計成本加以區分，持以向財政部台北關稅局報關進口，以取得軟體設計
    成本免課徵關稅之優惠，並藉資逃漏如附表一至附表七所示應納之進口關稅，足
    生損害於財政部對進口關稅核課之正確性。嗣經財政部台北關稅局查驗時發覺有
    異，經向我駐外單位查得國外出貨廠商之原始發票始知上情。案經財政部台北關
    稅局告發經臺灣桃園地方法院檢察署檢察官偵查起訴。因認被告乙○○涉有刑法
    第二百十六條、第二百十條之行使偽造私文書罪云云。
二、惟按犯罪事實應依證據認定之，無證據不得推定其犯罪事實，又不能證明被告犯
    罪者，應諭知無罪之判決，刑事訴訟法第一百五十四條、第三百零一條分別定有
    明文。再按犯罪事實之認定，應憑證據，如未能發現相當證據，或證據不足以證
    明，自不能以推測或擬制之方法，以為裁判基礎（最高法院四十年臺上字第八十
    六號判例參照）。又認定不利於被告之事實，須依積極證據，茍積極證據不足為
    不利於被告事實之認定時，即應為有利於被告之認定，更不必有何有利之證據，
    有最高法院四十年臺上字第八十六號、三十年上字第八一六號判例可資參照。而
    認定犯罪事實所憑之證據，無論為直接證據或間接證據，其為訴訟上之證明，須
    於通常一般之人均不致於有所懷疑，而得確信其為真實之程度者，始得據之為有
    罪之認定，倘其證明尚未達到此一程度，而有合理性懷疑之存在時，即無從為有
    罪之確信，亦有最高法院七十六年臺上字第四九八六號判例可資參酌。本件公訴
    意旨認被告涉犯刑法第二百十六條、第二百十條之行使偽造私文書罪嫌，無非以
    上開事實有財政部台北關提出相同進口貨物，被告報關時所檢附之發票，與查得
    實際出口商所開立之發票不符，顯係被告有行使偽造發票情事，業據該局提出相
    關發票可稽，且查商業發票均係原出口商自行開立，不可能有不同內容之商業發
    票，有證人即財政部台北關稅局職員丙○○結證可參等為主要論據。訊據被告乙
    ○○堅決否認有何偽造文書之犯行，辯稱伊是和國內其他廠商聯合向國外廠商採
    購，並委由空運承攬人即DYNASTY FWD. INT.（下稱朝代公司）聯合運送來台，
    因聯合採購會降低成本，國外出口廠商都有授權朝代公司之負責人DAVID（下稱
    大衛）開立發票，該發票上之價格因聯合採購降低成本之故，都會較國外廠商原
    賣出價格為低，以資反應所降低之實際成本，並非故意以不實之發漏關稅等語。
三、查本件移送機關指稱被告所持以行使向該局報關之偽造七張報關發票，雖該七張
    所謂清關發票與該局所查得出貨廠商之原始發票記載方式不同，究竟該清關發票
    是否如被告所稱係因三角貿易關係而由出貨廠商授權空運承攬人簽發，或係由被
    告自行偽造或填載不實所致，自攸關被告是否成立偽造文書或業務上登載不實文
    書罪嫌。換言之，如確係由出貨廠商授權空運承攬人所簽發，則被告當無偽造文
    書或登載不實可言。經查證人丙○○於偵查時雖證稱：商業發票一定要求原廠商
    出具，如由進口廠商出具會有出具不實的狀況。原廠商所出具發票上的交易價格
    才能課稅，在海關實務作業上不可能由貨運業者自行開商業發票等語（八十七年
    度偵字第八六四號偵查卷第一七九頁背面）。於本院亦證稱：進口之發票不可能
    由空運公司出具，應由賣方提供，本件被告進口之貨國外原始發票並未區分硬體
    或軟體成本，被告報關時卻加以區分等語（本院八十九年七月十四日訊問筆錄）
    。然查被告所稱空運承攬人被授權為出口商簽發報關發票，其辯解是否可採？經
    本院向台北市進出口商業同業工會函詢結果，經函覆稱：「所謂商業發票係出
    口商於貨物裝運出口時，開給進口商作為進貨的憑證，為進出口通關所必備文件
    之一。商業發票上載有貨物成交數量、重量、體積、金額等，具有運出貨物清單
    、債務通知書與帳單的性質，故理論上，商業發票應由出口商自行製作簽署發出
    實務上，出口商將貨物交付空運承攬公司承運時，通常亦同時七屬報關委任單
    委請空運承攬公司代理其報關。惟一般而言，商業發票通常仍由出口商自行製作
    並交付空運承攬公司報關，空運承攬公司並無授權代理出口商簽署商業發票惟
    因承攬業務競爭激烈，許多空運承攬公司常會主動提供出口商相關文件製作服務
    ，其中包括出口商業發票之製作服務，出口商只須於發票上簽署蓋印即可。但實
    務上亦另有部份出口商，由於長期委託空運承攬公司運送，基於時效性及便利性
    考量，委請該承攬運送公司辦理一切出口事宜，甚至包括發票製作及簽署。一般
    較謹慎之承攬公司，通常會要求出口商出具授權騎簽署發票之授權書，以免日後
    與出口商間發生爭執即有偽造文書之嫌。惟亦有少數承攬公司與其出口商間，僅
    存有口頭授權或默許承攬公司得簽署發票綜上所述，一般而言出口商委託空運
    承攬公司運送貨物，雖通常係自行製作並簽發商業發票再交予承攬公司報關，而
    不由空運承攬公司代理簽發商業發票，惟仍有授權空運承攬公司代理簽署發票之
    情形」等語，此有台北市進出口商業同業公會九十年二月廿一日貿棟業字第○
    ○一三○號函一份在卷可稽。足見被告所辯稱空運承攬人確有被出口商授權為出
    口商簽發報關發票之情形，應有其事，而證人丙○○係移送機關財政部台北關稅
    局之承辦人，其基於職務上關係，所為證詞難免偏頗。
四、次查被告辯稱為符合國際市場及空運成本之雙重考量下，三角貿易已成為國際貿
    易上發生頻繁之慣例行為，亦即一批空運貨物之運輸，往往係經許多公司共同交
    易行為後所導致之結果，本件進口採購案即係以此方式參與聯合採購可以降低成
    本等情。經查本案經財政部關稅總局函請我國駐美國洛杉磯經濟文化辦事處調查
    ，經該處洽查供應商ＢＲＯＤＥＲＢＵＮＤ  ＳＯＦＴＷＡＲＥ  ＩＮＣ．據該
    公司ＩＮＴＥＲＮＡＴＩＯＮＡＬ  ＳＡＬＥＳ  ＭＡＮＡＧＥＲ  ＭＳ. Ｐａ
    ｕｌａ  Ｓ.   Ｊｉｎｂｏ  表示本案貨物之運送事宜係委由Ｆｏｒｗｅｒｄｅ
    ｒ”Ｄｙｎａｔｙ”代為處理，經電話向”Ｄｙｎａｔｙ”Ｍｒ. Ｄａｖｉｄ
    Ｙａｗ. Ｍｒ. Ｙａｗ，據其告稱，本件發票上之貨物係由其購買自各個不同公
    司，經混裝後運送給台灣Ｍｅｄｉａ  Ｍａｓｔｅｒ公司等語。則被告所辯稱貨
    物係由國外空運承攬人購自各個不同公司，經混裝後運送給台灣由被告經營之
    MEDIA MASTER公司，亦屬有據。
五、又查本件空運承攬人朝代空運公司之承辦人ＤＡＶＩＤ. ＹＡＯ（譯名為大偉姚
    ）對此報關用之商業發票亦曾函復憶弘公司略謂：「本人負責簽發商業發票並提
    供給ＭＥＤＩＡ. ＭＡＳＴＥＲ. ＩＮＴＥＲＮＡＴＩＯＮＡＬＣＯ. ＬＴＤ（
    即憶弘國際有限公司乙○○）在（1996年1月至1997年7月）期間，本人經辦共同
    採購業務替大部分顧客削減其產品成本，以分攤成本費用問題，本人曾經發給Ｍ
    ＥＤＩＡ. ＭＡＳＴＥＲ. ＩＮＴＥＲＮＡＴＩＯＮＡＬＣ  Ｏ. ＬＴＤ商業發
    票，費用正確而無任何失誤，同時所有的發票均符合合法電腦軟體關稅法規規定
    。」等語。此有經加州洛杉機郡公証人認證之姚大偉復函及公證人認證書影本、
    譯本各壹件可證（附於本院卷內），足見被告所稱該報關發票係空運承攬人Ｆｏ
    ｒｗｅｒｄｅｒ”Ｄｙｎａｔｙ被授權所簽發，當非子虛。復經證人即被告所委
    託負責為被告所經營之憶弘公司辦理報關業務之天華報關公司負責人甲○○於本
    院調查時到庭證稱：報關所需用提單、發票、裝箱單等資料，一般均係由報關行
    直接向航空公司拿取持往報關，除非提單掉了，才可能向客戶要等語（見本院九
    十年八月三十一日訊問筆錄）。顯見上開報關時所提出之報關發票，係經由被告
    所委託之天華報關公司逕向航空公司拿取持往報關，並非被告先行經手，則被告
    亦無從加以偽造或登載不實，是被告所辯該等報關發票係由空運承攬人所簽發，
    至於原始發票則係在請款時始寄來公司乙節，堪足採信。再參以本件扣案之七張
    報關發票，與海關所查得之原始發票逐張比較，其各張相同貨品之報關發票及原
    始發票所載出貨廠商名稱各相符合，並經證人陳仁敦到庭證實，益證上開報關發
    票並非偽造。本件報關發票既係朝代公司以自己名義簽發，已如前述，應無偽造
    可言。從而本件報關發票顯非被告所偽造或變造甚明，既無從證明有偽造報關發
    票之情形，則公訴人指被告係犯行使偽造私文書之罪行亦無從成立。
六、綜上所述，本件不能證明被告有何行使偽造私文書即報關發票之行為，不能證明
    其犯罪，自應諭知無罪之判決，原審未察，遽予論罪科刑，自有未當，被告上訴
    否認犯罪，其上訴有理由，爰由本院將原判決撤銷改判，諭知無罪之判決。
據上論斷，應依刑事訴訟法第三百六十九條第一項前段、第三百六十四條、第三百零
一條第一項前段，判決如主文。
本案經檢察官吳慎志到庭執行職務。
中    華    民    國     九十     年       九       月        十三      日
                          臺灣高等法院刑事第十七庭
                              審判長法  官  陳  正  雄
                                    法  官  許  宗  和
                                    法  官  許  錦  印
右正本證明與原本無異。
如不服本判決應於收受送達後十日內向本院提出上訴書狀，其未敘述上訴之理由者並
得於提起上訴後十日內向本院補提理由書（均須按他造當事人之人數附繕本）。
                                    書記官  楊  妙  恩
中    華    民    國     九十     年       九       月        十九      日


司法院資訊處製作；財團法人民間司法改革基金會備份。
